【裁判字號】    97,台上,910
【裁判日期】    970306
【裁判案由】    殺人
【裁判全文】
最高法院刑事判決              九十七年度台上字第九一０號
上  訴  人  甲○○
上列上訴人因殺人案件，不服台灣高等法院中華民國九十六年十
二月三十一日第二審判決（九十六年度上重訴字第九六號，起訴
案號：台灣桃園地方法院檢察署九十六年度偵字第一○二六五號
），提起上訴，本院判決如下：
    主  文
上訴駁回。
    理  由
本件原判決認定上訴人甲○○與高雅娟係男女朋友，兩人自民國
九十五年八月間起開始交往，並曾同居於桃園縣八德市大湳市場
附近某租屋處，係家庭暴力防治法第三條第二款所定之家庭成員
關係，嗣因故分居，高雅娟即返回同縣八德市○○路一○六巷二
十五弄三十八號與其父劉成鳳、母高飛美、妹高曉雪同住。上訴
人因失業與高雅娟時相爭吵。上訴人於九十六年四月二十六日晚
間九時許，騎乘機車前往同縣八德市○○路八七一號雅雅檳榔攤
找高雅娟，俟同日晚間十時許，高雅娟下班後，上訴人即騎乘機
車在同縣八德市○○路與金福街口攔阻高雅娟，高雅娟見狀向上
訴人要求分手，隨即獨自騎乘機車返回前揭住處。詎上訴人因而
心生不滿，竟基於殺人及放火之犯意，騎乘機車尾隨高雅娟至同
縣八德市○○路一○六巷二十五弄巷口，以確認高雅娟返抵上開
住處，旋再騎車至同縣八德市○○路九八○巷茄苳幹一六六之三
號電線桿旁撿拾十六公升汽油桶一個，即於同日晚間十時二十五
分許，前往同縣桃園市○○路○段三九○號統一精工股份有限公
司所經營「速邁樂加油站」，向加油工林俊廷購買柴油新台幣（
下同）二百八十二元共計十一點四八公升及九五無鉛汽油十八元
共計零點六三二公升後，因覺不足，再購買九五無鉛汽油三十元
共計一點零六公升，並將上開汽、柴油悉數混合裝入上開汽油桶
內，攜至同縣八德市○○街土地公廟等候，伺機作案。翌日（二
十七日）凌晨三時許，上訴人見時機成熟，遂攜上開汽油桶，身
著藍色雨衣，頭戴白色膠盔前往，以資掩飾，於同日凌晨三時三
十三分七秒許，行抵同縣八德市○○路一○六巷二十五弄三十二
號前電線桿處，為免機車引擎聲引起狗吠驚擾住戶而敗事，遂將
車停放該電線桿處，再徒步攜上開汽油桶至高雅娟住處門口，先
探見該處客廳無人，並確認屋內之人均已在房間內睡覺後，竟將
上開汽、柴油之混合油潑灑於該處唯一出口處之大門前地面及鞋
櫃等處，旋於同日凌晨三時三十六分十七秒許，將衛生紙揉成一
團沾染汽油桶內殘餘汽、柴油，以打火機點燃後，拋向前揭住處
門前，引燃門前地上及鞋櫃上之汽、柴油，見火勢竄起後，隨即
於同日凌晨三時三十六分二十九秒許，跑回前揭機車停放處，旋
於同日凌晨三時三十七分三秒許騎車逃離，並將上開汽油桶攜回
同縣八德市○○路九八○巷茄苳幹一六六之三號電線桿附近之水
圳溝內棄置，即返回住處睡覺。高雅娟住宅遭上訴人縱火後，火
勢迅速由門口點燃竄起，致該住宅門口處有明顯燒痕，遮雨棚嚴
重受熱、門口物品、門窗、牆壁均嚴重燒損，火勢並迅速由門口
往內向客廳南側、中央一側、北側、高雅娟與劉成鳳所居住之左
側第一間、高飛美與高曉雪居住之左側第二間房間等處延燒，致
客廳南側物品、沙發、門窗、牆壁及天花板、客廳北側牆壁上方
及天花板均受不等程度燒損、客廳北側飲水機及桌子上方物品燒
損嚴重，左側第二間房間即高飛美、高曉雪居住之房間，木門上
方受熱變色、天花板上方輕微燒損，下方煙燻灼燒；右側第一間
房間、第二間房間、廚房、浴廁亦煙燻灼燒。嗣於同日凌晨三時
四十二分許，經同弄五十三號住戶高文鐵發現報警，始由桃園縣
政府消防局八德分隊於同日凌晨三時五十八分撲滅，惟該住宅已
因遭火焚燬喪失主要效用達到無法居住之程度，且因火勢引起濃
煙及高溫，致居住於該址內之高雅娟因逃生不及而遭大火燒死，
劉成鳳則受有佔體表面積百分之二十五之第二度燒燙傷，高飛美
、高曉雪均受有臉部第二度燒傷及呼吸道吸入性嗆傷，經送醫急
救，始倖免於難。嗣經警調閱路口監視錄影畫面，由高飛美、高
曉雪指認縱火犯嫌，於同日下午四時許，在同縣龜山鄉○○街三
十六號前將上訴人拘提到案，並扣得其所有如附表編號一至三所
示供犯罪所用之藍色雨衣一件、打火機一個、白色膠盔一頂，上
訴人並於同日下午四時二十分許，帶同警方至同縣龜山鄉○○街
六十七號二樓住處，扣得其所有如附表編號四所示供犯罪所用之
黑色膠鞋一雙，再於同日下午五時三十分許，帶同警方至同縣八
德市○○路九八○巷茄苳幹一六六之三號電線桿旁水圳溝內起獲
上開十六公升汽油桶一個等情。係以上開事實，業據上訴人自白
部分事實不諱，核與證人高飛美、高曉雪、王玉妹、高文鐵、劉
桂生、林俊廷分別於警詢、偵審中證述情節相符，並有縱火地點
監視錄影帶、加油站監視錄影翻拍照片，火災現場照片、桃園縣
政府警察局八德分局搜索扣押筆錄、扣押物品目錄表暨扣案之統
一精工股份有限公司收銀機統一發票、機車、藍色雨衣、打火機
、白色膠盔、黑色膠鞋、汽油桶附卷可稽。又被害人高雅娟遭大
火焚燒死亡，亦經台灣桃園地方法院檢察署檢察官相驗屬實，製
有桃園縣政府警察局八德分局處理相驗案件初步調查報告暨報驗
書、相驗筆錄、解剖筆錄、相驗屍體證明書、檢驗報告書、相驗
解剖照片、解剖錄影帶、法務部法醫研究所解剖報告書、鑑定報
告書在卷可查。另上訴人之放火行為，亦分別造成被害人劉成鳳
受有體表面積百分之二十五之第二度燒燙傷，被害人高飛美、高
曉雪均受有臉部第二度燒傷及呼吸道吸入性嗆傷之傷害，復有劉
成鳳之長庚紀念醫院診斷證明書，高飛美、高曉雪桃園醫院診斷
證明書在卷可佐。而本件火災之鑑定報告，亦認定：「經調查本
案之起火戶是在桃園縣八德市○○路一○六巷二十五弄三十八號
，起火處是在三十八號門口處，起火原因以人為縱火（使用汽油
、柴油混合物促燃劑引火）之可能性較大」；且經採樣案發地點
門口處燃燒殘餘物、案發地點門口東側處燃燒殘餘物及死者高雅
娟身上衣物、衣櫥燃燒殘餘物，以氣相層析質譜儀鑑析結果，研
判為：於案發地點門口處所採證物中，均檢出汽、柴油混合物促
燃劑成分，於死者身上衣物及衣櫥燃燒殘餘物中，則未檢出石油
系混合物促燃劑成分，復有卷附桃園縣政府消防局火災原因調查
報告書及火災證物鑑定報告附卷可考。核與上訴人自承以汽、柴
油混合油體潑灑案發地點門口縱火等情相符，足見本案起火原因
確係因上訴人放火行為所致，為其所憑之證據。並說明所謂燒燬
，係指行為人利用火力，使特定物質焚燒燬滅，而一併失其形體
效用；即使該特定物質主要部分或效用滅失者而言。依上開火災
原因調查報告書內火災現場勘查紀錄表及原因研判事實欄所記載
本件火災現場燃燒後之狀況，並就火災現場照片以觀，前開房屋
建築結構之屋頂、牆壁、地板表面均已燒燬或煙燻，被害人日常
生活起居之場所（客廳、房間）亦均已燒燬而無法使用，足認前
開住宅之重要部分或居住效用，已因火災燃燒而達到滅失之程度
，應屬燒燬灼明。查桃園縣八德市○○路一○六巷二十五弄三十
八號房屋係有人住居之住宅，僅有大門為唯一出口，有上開火災
原因調查報告書內檢附起火場所平面圖可稽；上訴人供承：我去
倒汽油時，有從紗窗內看到沒有人，全部人都在房間睡覺，我知
道會燒死人；我知道放火的時間是凌晨三點多，高雅娟那時很可
能在家睡覺，我也知道平日高雅娟與劉成鳳、高飛美、高曉雪同
住該處，我知道我放火當時她的家人應該在睡覺，也知道在凌晨
三點多放火會造成人的傷亡；我知道單純柴油不易點燃，而單純
汽油則會爆炸，會噴到自己，所以我混合汽、柴油才會燃燒等語
。是上訴人對其以汽、柴油引火燃燒後將流竄燒燬整棟住宅，並
使住宅內居民及在場之人因逃生不及，遭火燒死、灼傷或吸入熱
煙氣引起呼吸衰竭死亡一節，知之甚明；另上訴人放火時間為夜
深人靜、就寢熟睡時分，難以警覺，縱有驚覺，亦因放火地點為
該住宅唯一大門出口，火勢竄起後，其內之人將無路可逃；詎上
訴人仍執意為之，致大火蔓延竄燒該屋，造成居住該屋內之住戶
高雅娟死亡，及劉成鳳、高飛美、高曉雪受有上開之傷害，足認
上訴人主觀上除有放火燒燬現供人使用住宅之故意外，對於住宅
內不及逃離之住戶發生死亡之結果，亦有清楚之認識，且依其供
述，行為時並無刑法第十九條第一、二項情形。劉成鳳、高飛美
、高曉雪雖因鄰人報警送醫急救而未致死，然上訴人具有放火使
上開被害人死亡之直接故意，至為灼然，上訴人辯稱就殺人罪部
分僅止於未必故意云云，為不足採，予以指駁綦詳。復敘明刑法
第一百七十三條第一項放火燒燬現有人使用之住宅罪，其直接被
害法益，為一般社會之公共安全，雖同時侵害私人之財產法益，
但仍以保護社會公安法益為重，況放火行為原含有毀損性質，而
放火燒燬現供人使用之住宅罪，自係指供人居住房屋之整體而言
，應包括墻垣及該住宅內所有設備、傢俱、日常生活上之一切用
品。故一個放火行為，若同時燒燬住宅與該住宅內所有其他物品
，無論該等物品為他人或自己所有，與同時燒燬數犯罪客體者之
情形不同，均不另成立刑法第一百七十五條第一項或第二項放火
燒燬住宅以外他人或自己所有物罪。核上訴人所為，係犯刑法第
二百七十一條第一項之殺人罪（被害人高雅娟部分）、第二百七
十一條第二項、第一項之殺人未遂罪（被害人劉成鳳、高飛美、
高曉雪部分）、第一百七十三條第一項之放火燒燬現供人使用住
宅罪。上訴人與被害人高雅娟曾同居，有家庭暴力防治法第三條
第二款之家庭成員關係，上訴人對高雅娟故意不法侵害之行為，
亦構成家庭暴力防治法第二條第二項所定之家庭暴力罪。上訴人
已著手於殺害劉成鳳、高飛美、高曉雪之實行，未生死亡之結果
，為未遂犯，應依刑法第二十五條第二項之規定，按既遂犯之刑
減輕之。上訴人以一放火行為犯刑法第二百七十一條第一項之殺
人罪、第二百七十一條第二項、第一項之殺人未遂罪、第一百七
十三條第一項之放火燒燬現供人使用之住宅罪，係以一行為觸犯
數罪名，為想像競合犯，應依刑法第五十五條之規定，從一重之
刑法第二百七十一條第一項之殺人罪處斷。因而撤銷第一審不當
之判決，適用刑法第二百七十一條第一項、第二項、第一百七十
三條第一項、第五十五條、第三十七條第一項、第三十八條第一
項第二款之規定，論以殺人罪。審酌上訴人僅因與高雅娟感情糾
紛，即縱火報復，且波及無辜之第三者，導致高雅娟死亡慘劇及
被害人劉成鳳、高飛美、高曉雪受傷，造成無法彌補之創傷，嚴
重影響社會公共安全，迄今猶未賠償損害，惡性非輕，惟念上訴
人並無徒刑前科，經警拘提到案後，即坦承縱火犯行，悔意甚殷
，人性尚未完全泯滅，檢察官具體求處死刑，尚嫌過重等一切情
狀，爰量處無期徒刑，併依法宣告褫奪公權終身。扣案如附表所
示之藍色雨衣一件、打火機一個、白色膠盔一頂、黑色膠鞋一雙
等物，均屬上訴人所有供犯罪所用之物，應依刑法第三十八條第
一項第二款規定均沒收。經核於法尚無違誤。查證據之取捨及其
證明力之判斷，屬於事實審法院之職權，苟其所為之判斷，並不
違背經驗法則及論理法則，即不能任意指為違背法令，而執為合
法之第三審上訴理由。而認定犯罪事實所憑之證據，並不以直接
證據為限，間接證據亦包括在內，審理事實之法院綜合卷內之直
接、間接證據，本於推理作用，得確信其為真實之程度者，即非
不得據之為有罪之認定。原判決論處上訴人殺人罪刑，係綜合上
訴人、證人之證詞、錄影帶、照片、統一發票、機車、雨衣、打
火機、膠盔、膠鞋、汽油桶、診斷證明書、火災原因調查報告書
等直接、間接證據，本於推理作用，確信其為真實之程度，而為
有罪之認定，並非單採上訴人及證人警詢之筆錄為論斷之依據，
其採證並無違背證據法則；又查原審於九十六年十二月十一日審
判期日，審判長對於採為判決基礎之重要證據，即上開證據資料
均已提示予上訴人、辯護人供其辨認，令其辯論（原審卷第四六
至四八頁），符合直接審理原則，復無應於審判期日調查之證據
未予調查之違法。上訴意旨置原判決上開明確論斷於不顧，對原
審取捨證據及證據證明力判斷之審判職權行使，任意指摘，其上
訴為無理由，應予駁回。
據上論結，應依刑事訴訟法第三百九十六條第一項，判決如主文
。
中    華    民    國  九十七  年    三    月    六    日
                      最高法院刑事第十二庭
                          審判長法官  花  滿  堂
                                法官  黃  正  興
                                法官  陳  東  誥
                                法官  林  錦  芳
                                法官  王  居  財
      本件正本證明與原本無異
                                      書  記  官
中    華    民    國  九十七  年    三    月    十    日
                                                      Ｑ
附表（沒收物）
┌──┬────────┬───────────┐
│編號│品名            │數量                  │
├──┼────────┼───────────┤
│一  │藍色雨衣        │壹件                  │
├──┼────────┼───────────┤
│二  │打火機          │壹個                  │
├──┼────────┼───────────┤
│三  │白色膠盔        │壹頂                  │
├──┼────────┼───────────┤
│四  │黑色膠鞋        │壹雙                  │
└──┴────────┴───────────┘
附錄：本案論罪科刑法條全文
刑法第一百七十三條第一項
放火燒燬現供人使用之住宅或現有人所在之建築物、礦坑、火車
、電車或其他供水、陸、空公眾運輸之舟、車、航空機者，處無
期徒刑或七年以上有期徒刑。
刑法第二百七十一條
殺人者，處死刑、無期徒刑或十年以上有期徒刑。
前項之未遂犯罰之。


司法院資訊處製作；財團法人民間司法改革基金會備份。
